最  高  行  政  法  院  裁  定
111年度抗字第97號
抗  告  人  劉春霆                                     




上列抗告人因與相對人國防部勤務大隊間性別工作平等法事件，
對於中華民國111年2月10日臺北高等行政法院110年度訴字第57
號裁定，提起抗告，本院裁定如下︰
　　主  文
抗告駁回。
抗告訴訟費用由抗告人負擔。
　　理  由
一、按抗告法院認抗告為不合法或無理由者，應為駁回抗告之裁
    定。
二、事實概要：
　㈠緣抗告人係相對人國防部勤務大隊（下稱勤務大隊）衡山指
    揮所管理隊志願役上兵，經被害人（下稱A女）以抗告人於
    民國108年7月16日至同年月18日及108年9月3日至同年月5日
    與A女在國防部聯合演習中心值勤期間，詢問具有性意味問
    題、碰觸A女手部、腰部及大腿內側等處及以學長身分，在
    工作上予以刁難等情，於108年10月24日具性騷擾事件申訴
    書提出申訴。
　㈡案經相對人勤務大隊性騷擾申訴會（下稱申訴會）以108年12
    月16日國勤勤大字1080001803號令檢送勤務大隊申訴會108
    年12月13日申訴審議決議書（下稱申訴決議）決議「性騷擾
    」成立，認定（一）108年7月16日至同年月18日值日期間所
    為言語、肢體騷擾及展示性愛圖片等行為過犯屬重度，依陸
    海空軍懲罰法（下稱懲罰法）第15條第13款及國軍人員性騷
    擾處理及性侵害預防實施規定（下稱國軍性騷擾實施規定）
    附件七國軍人員性騷擾案件懲罰建議參考表規定，建議核予
    記大過2次。（二）抗告人108年9月3日至同年月5日值日期
    間所為言語性騷擾行為過犯屬中度，建議核予記過1次。
　㈢抗告人不服，提起申復，經國防部組成性騷擾事件申復會（
    下稱申復會），並由調查小組實施調查後，於109年2月20日
    作成本事件申復調查報告書，國防部109年3月5日國人整備
    字第1090049650號令檢附申復審議決議書（下稱申復決議）
    ，將申訴決議關於抗告人於108年9月3日至同年月5日所為言
    語性騷擾成立部分撤銷，其餘部分申復(即認定抗告人108年
    7月16日至同年月18日言語性騷擾行為成立，惟建議言語騷
    擾部分核予記大過1次、展示性愛圖片部分核予記過2次，並
    請人事部門速為處理)駁回。抗告人不服，提起訴願、行政
    訴訟，均遭駁回，遂提起本件抗告。
三、本件原裁定以：
　㈠士兵之記過處分（包括記過與記大過，懲罰法第20條第1項參
    照）不得提起訴願、行政訴訟：
　　⒈參照司法院釋字第430號解釋意旨，軍人受有足以改變軍人
      身分或對於軍人權益有重大影響之處分者，原則上不因其
      具有軍人身分，而使其依法律所定程式提起訴願或訴訟之
      權利受有限制；然考量軍人負有作戰任務，其對軍令服從
      之義務，尚不能與文官等同視之，是若係攸關軍事指揮權
      與賞罰權之正當行使，而未改變其身份關係或於其服公職
      權利無重大影響之內部工作條件或管理措施，尚非得提起
      行政訴訟（本院108年度裁字第498號、106年度裁字第203
      6號、104年度裁字第671號裁定意旨，亦同此意旨）。
　　⒉依據官兵軍階（懲罰法第12條規定乃係規範軍官懲罰種類
      ，同法第13條、第14條則係分就士官、士兵之懲罰種類而
      為規定），賦予部隊長充分、多元之懲罰手段，乃係基於
      部隊內部管理之需要，以穩固部隊之運作；然為兼顧官兵
      權益之保障，立法者參照釋字第430號解釋意旨，按懲罰
      種類對於干預權益程度之輕、重之別，而分別明定不同之
      救濟程序，其中記過（包括記過與記大過，懲罰法第20條
      第1項參照）並不在得提起訴願、行政訴訟之列（懲罰法
      第32條第1項參照），而僅得循申訴程序加以救濟。考諸
      軍人肩負作戰任務，其職責之遂行，輕則保一己之安，重
      則衛家國之全，為收如身使臂、如臂使指之效，嚴明軍紀
      、貫徹軍令，乃軍隊存立之基礎，是軍人人身自由受拘束
      性與生命健康之受威脅程度，職務性質上自非一般文職公
      務員可比，故上開立法形成，乃係出於維繫部隊內部管理
      之合理考量，原審自不得拒絕適用。
　㈡士兵記過處分既不得為行政訴訟救濟，其原因事實存否（即
    系爭性騷擾成立之決議），自亦不得對之提起訴願、行政訴
    訟：
　　⒈本件抗告人108年7月16日至同年月18日值日期間所為言語
      、肢體騷擾及展示性愛圖片等行為，經申訴決議性騷擾成
      立，並經申復決議駁回抗告人之申復（申復決議撤銷抗告
      人於108年9月3日至同年月5日所為言語性騷擾成立部分，
      未經被害人A女提出訴願），申復決議並「建議」抗告人
      言語、肢體性騷擾部分，記大過1次，抗告人展示性愛圖
      片部分，「建議」記過2次，可知本件經決議性騷擾成立
      之最重處罰是記過，而記過處分尚不得提起訴願、行政訴
      訟，已如前述，則抗告人就記過處分之原因（性騷擾成立
      之決議）提起訴願，自非法之所許。訴願決定未予不受理
      ，而為實體駁回，固有未洽，但結果並無不同，原審亦無
      為實體上審酌之必要。
　　⒉至國軍性騷擾實施規定第26點第1項乃指被害人就「性騷擾
      不成立」之申復決議，可提起訴願，非指行為人就「性騷
      擾成立」之申復決議可提起訴願，本件申復決議撤銷抗告
      人於108年9月3日至同年月5日所為言語性騷擾成立部分，
      既未經被害人A女提出訴願，抗告人就「性騷擾成立」之
      申復決議提起訴願，即有未合。
　　⒊軍人屬廣義之公務員或公務員之一種（釋字第430號、第45
      5號、第781號解釋），如與其服務機關或人事主管機關發
      生公法上爭議，認其權利遭受違法侵害，或有主張權利之
      必要，上開解釋固得予參酌援用，惟考量前述軍人職務性
      質與文官之差異，自限於「非關軍事指揮權與賞罰權之正
      當行使」者，軍人方得提起行政訴訟。若係「軍事指揮權
      與賞罰權之正當行使」（如本件決議性騷擾成立之懲罰）
      ，已依懲罰法第32條第1項分別懲罰種類而異其救濟途徑
      ，抗告人自不得提起行政訴訟，此與釋字第785號解釋意
      旨並無扞格。
　㈢綜上，本件相對人就抗告人所涉「108年7月16日至同年月18
    日值日期間所為言語、肢體騷擾及展示性愛圖片」等性騷擾
    行為而為「性騷擾成立」之決議，其最重結果為記過，而懲
    罰之目的，乃為嚴明官兵互動分際、維繫部隊紀律所為之懲
    罰權行使，其性質上乃係屬於內部管理措施，不得對之提起
    訴願、行政訴訟，是本件抗告人就相對人內部管理措施之系
    爭「性騷擾成立之決議」，提起本件撤銷訴訟，核屬不備訴
    訟要件，且其情形無從補正，自應予以駁回。
四、抗告意旨略謂：
　㈠士兵遭記兩大過，當年度年底汰除；記一大過，不得續約。
    志願役士兵的服役是合約制，故記大過不得續約，即已涉及
    士兵身分變更。
　㈡懇請等待刑案進度，將庭期延後。
五、本院查：
  ㈠按「本法所稱行政處分，係指行政機關就公法上具體事件所
    為之決定或其他公權力措施而對外直接發生法律效果之單方
    行政行為。」「當事人或利害關係人不服行政機關於行政程
    序中所為之決定或處置，僅得於對實體決定聲明不服時一併
    聲明之。但行政機關之決定或處置得強制執行或本法或其他
    法規另有規定者，不在此限。」行政程序法第92條第1項、
    第174條分別定有明文。又「原告之訴，有下列各款情形之
    一者，行政法院應以裁定駁回之。但其情形可以補正者，審
    判長應定期間先命補正：……起訴不合程式或不備其他要件
    。」行政訴訟法第107條第1項第10款定有明文。
  ㈡次按所謂行政處分，係指中央或地方機關就公法上具體事件
    所為之決定或其他公權力措施而對外直接發生法律效果之單
    方行政行為而言。至行政機關於作成完全及終局之決定前，
    為推動行政程序之進行，所為之指示或要求，學理上稱之為
    「準備行為」，準備行為未設定有拘束力之法律效果者，因
    欠缺規制之性質，並非行政處分；如具有規制之性質，亦因
    其並非完全、終局之規制，為程序經濟計，原則上不得對其
    單獨進行行政爭訟，而應與其後之終局決定，一併聲明不服
　　。行政程序法第174條前段規定：「當事人或利害關係人不
    服行政機關之行政程序中所為之決定或處置，僅得於對實體
    決定聲明不服時一併聲明之」，即是本於此意旨而訂定。
  ㈢經查，本件抗告人所爭執之申訴決議、申復決議均屬「建議
    」為記過懲罰，惟在正式為懲罰前，尚未對抗告人產生法律
    上之規制效果，對其權利義務並未產生影響，此可從勤務大
    隊嗣後依申復會建議，而於109年5月14日以國勤勤大字第10
    901039041號令核予抗告人大過1次及記過2次懲罰，可知上
    開令始對為抗告人產生法律上之規制效果；且縱上開決議建
    議案認具有規制之性質，亦因其並非完全、終局之規制，為
    程序經濟計，自不得對其單獨進行行政爭訟，而應依行政程
    序法第174條前段規定，於實體決定不服時一併聲明不服。
    是以，本件抗告人訴請撤銷申復決議，行政院受理訴願時本
    應為不受理之決定，卻逕行實質審理為駁回之決定；又因抗
    告人不符合撤銷訴訟之法定程式，原裁定以士兵記過處分，
    尚不得提起訴願、行政訴訟為由，而認其不備起訴之合法要
    件，且無從補正，予以駁回，理由雖均有不同，但駁回結論
    並無不合，仍應予維持。抗告論旨仍執前詞，指摘原裁定違
    誤，請求廢棄原裁定，為無理由，應予駁回。
六、據上論結，本件抗告為無理由。依行政訴訟法第104條、民
    事訴訟法第95條、第78條，裁定如主文。
中　　華　　民　　國　　111　 年　   5　  月　  26    日
                    最高行政法院第二庭
                        審判長法官　帥  嘉  寶  
                              法官　林  玫  君 
                              法官　李  玉  卿
　　　　　　　　　　　　　　　法官  洪  慕  芳
　                            法官　鄭  小  康
　　　　　　　　　　　　　　　 
以  上  正  本  證  明  與  原  本  無  異
中　　華　　民　　國　　111　 年　   5　  月　  26    日
                              書記官　徐  子  嵐